臺灣臺北地方法院民事判決　九十三度重訴字第七一一號
　　原　　　告　新普耕企業有限公司
　　法定代理人　甲○○
　　訴訟代理人　唐淑民律師
　　被　　　告　康和租賃股份有限公司
　　法定代理人　乙○○
　　訴訟代理人　陳國雄律師
　　複　代理人　蔚中傑律師
右當事人間請求返還支票等事件，本院於民國九十四年一月十日
言詞辯論終結，判決如下：
    主    文
被告應給付原告新臺幣壹仟佰陸拾捌萬元。
原告其餘之訴駁回。
訴訟費用由被告負擔十分之七，餘由原告負擔。
    事實及理由
壹、程序方面：
  (一)被告之法定代理人於訴訟進行中之九十三年九月十七日，由
    陳田鈺變更為乙○○，並於九十三年十月十五日具狀聲明承
    受訴訟（本院卷第一００頁至第一０七頁參照），合先敘明
    。
  (二)本件原告起訴時原聲明：「被告應返還系爭二十七紙支票。
    」，嗣於訴訟繫屬中，因被告已持系爭二十七紙支票分別向
    訴外人農民銀行中山分行、萬泰銀行建成分行、復華銀行台
    北分行及華泰銀行辦理客票融資，被告財務困難而無法取回
    ，遂以給付不能為由，追加其應受判決事項之聲明為：「前
    項票據如返還不能，被告應依票面金額返還原告。」，雖被
    告不同意變更（本院卷第一四二頁、第一四三頁參照），惟
    依民事訴訟法第二百五十五條第一項第四款「因情事變更而
    以他項聲明代最初之聲明者」之規定及訴訟經濟原則，本院
    認為應准許其變更聲明。
貳、實體方面：
一、原告起訴主張：
(一)、被告康和租賃股有限公司之副總經理黃水淋、主任劉志鵬、
    職員林崇鑫明知原告新普耕企業有限公司陷於財務困難，亟
    需資金挹注，而向原告謊稱得以簽訂分期付款買賣契約、買
    賣契約，每份約定價金新臺幣（下同）一千萬元，外加營業
    稅五十萬元之方式，由原告開立發票予被告報帳，且同時簽
    發面額各為七十二萬元之支票四十五紙予被告收受，再由被
    告持上開支票向銀行辦理票貼後（即持上開支票向銀行預借
    現金，並支付未到期前之利息），即可轉交上開支票面額之
    八成現金即二千四百萬元之現金予原告使用，原告陷於錯誤
    ，遂於民國九十二年九月十七日與被告分別訂立買賣契約書
    一份、分期付款買賣契約書三份，原告旋依約開立發票及面
    額各為七十二萬元之支票四十五紙，並交付被告收受。
(二)、詎被告持上開四十五紙支票分別向訴外人中國農民銀行股份
    有限公司中山分行（下稱農民銀行中山分行）、萬泰商銀行
    股份有限公司建成分行（下稱萬泰銀行建成分行）、復華商
    業銀行股份有限公司台北分行（下稱復華銀行台北分行）及
    華泰商業銀行股份有限公司（下稱華泰銀行）等銀行辦理票
    貼取得現款後，僅轉交付八百萬元予原告，其餘票貼所得現
    款悉遭被告挪用，原告遂於九十三年四月十九日以存證信函
    向被告表示終止前述兩造間之混合契約（即分期買賣、委任
    借貸、消費借貸之混合契約），並請求被告交還上開四十五
    紙支票中尚未屆期之支票，被告僅於九十三年四月二十九日
    交還其中一紙，嗣經兩造合意解除契約，並訂有協議書及確
    認書為憑，惟被告迄仍未將如附表所示之二十七紙支票（下
    稱系爭二十七紙支票）返還原告。爰依契約、債務不履行、
    侵權行為及不當得利之法律關係起訴請求本院擇一判決原告
    勝訴等語。爰此聲明：(1)被告應返還系爭二十七紙支票予原
    告；(2)前項票據如返還不能，被告應依票面金額返還原告。
、被告抗辯：
一、本件原告起訴並無請求權基礎，主張共同侵權行為返還支票
    更屬無據。被告否認兩造間有所謂委任辦理票貼之關係存在
    ，且原告就兩造間有無委任關係無法舉證，顯見原告起訴主
    張兩造間係委任關係云云，並非事實，縱兩造間有委任關係
    存在，被告至多僅有債務不履行之問題（被告否認之），亦
    無成立共同侵權行為之可能。又原告並未對於侵權行為之各
    項構成要件，如故意或過失、不法行為、受有如何之損害及
    因果關係等加以說明，復未舉證以圓其說，其主張顯無理由
    。
二、系爭二十七紙支票中，有八張被告無須返還原告，其餘十九
    張支票也已返還不能。依兩造九十三年六月一日簽訂之確認
    書第一點，就編號Ａ８Ｃ３９５０３０之分期付款買賣契約
    ，既經兩造以原告積欠三百六十八萬五千元價金結算，是原
    告依該編號Ａ８Ｃ３９５０３０之分期付款買賣契約所簽發
    之支票八紙在農民銀行中山分行部分，被告並無返還之義務
    。至其餘十九紙支票，現分別由萬泰銀行建成分行、復華銀
    行台北分行及華泰銀行持有，被告也已返還不能。
三、爰此聲明：駁回原告之訴。
肆、兩造不爭執事項：
一、兩造於九十二年九月十七日曾訂立買賣契約書一份及分期付
    款買賣契約書三份（本院卷第一三頁至第一七頁）。
二、兩造復於九十三年六月一日合意解除前項分期付款買賣契約
    書，並訂立確認書為憑（本院卷第二九頁、第一四二頁、第
    一四三頁）。
三、編號Ａ８Ｃ３９５０３０之分期付款買賣契約，被告已撥付
    八百萬元之現款予原告，兩造並於九十三年六月一日完成結
    算（本院卷第二九頁、第一四二頁、第一四三頁）。
四、系爭二十七紙支票，現分別為訴外人農民銀行中山分行、萬
    泰銀行建成分行、復華銀行台北分行及華泰銀行持有中，均
    非被告所持有（本院卷第一０頁、第二五頁、第九０頁、第
    九八頁）。
伍、得心證之理由：
一、本件原告起訴主張兩造曾於九十二年九月十七日訂立買賣契
    約書一份及分期付款買賣契約書三份，復於九十三年六月一
    日合意解除該三份分期付款買賣契約書，且訂有確認書之事
    實，已據其提出買賣契約書、分期付款買賣契約書及確認書
    等件為證（本院卷第一三頁至第一七頁、第二九頁參照），
    復為兩造所不爭執，自堪信為真實。惟被告以渠並無返還系
    爭二十七紙支票之義務，縱應返還，亦已陷於給付不能置辯
    ，是以本件兩造主要之爭執即在於：被告有無返還系爭二十
    七紙支票之義務？如被告負有此項義務，是否已陷於給付不
    能？又如已陷於給付不能，原告請求替代賠償是否有據？茲
    依次審究如下：
  (一)經查，兩造對於九十三年六月一日訂立確認書就簽訂之買賣
    契約書及分期付款買賣契約書三份（合約編號各為Ａ８Ｃ３
    ９５０３０、Ａ８Ｃ３９５０３１、Ａ８Ｃ３９５０３２）
    成立新協議，約定「一、就Ａ８Ｃ３９５０３０契約，迄至
    九十三年六月一日，經甲（即原告）、乙（即被告）雙方結
    算，甲方現仍積欠乙方價金債務為新台幣三百六十八萬五千
    元」等語（本院卷第二十九頁），兩造對於九十三年六月一
    日完成結算之事實，並無爭執。又原告對其因合約編號Ａ８
    Ｃ３９５０３０分期付款買賣契約簽發給被告之八紙支票，
    被告已拿至農民銀行中山分行辦理票貼，並已撥付八百萬元
    之現款予原告等節，亦無爭執（本院卷第一０頁、第二五頁
    、第一四三頁參照），參以原告於九十三年四月十九日寄給
    被告之存證信函亦載明請求被告退還合約編號Ａ８Ｃ３９５
    ０３１、Ａ８Ｃ３９５０３２之票據二十紙（本院卷第二十
    六頁），而不包括合約編號Ａ８Ｃ３９５０３０簽發之支票
    八紙，則無論兩造間法律關係之性質究為委任借貸契約、客
    票融資關係或附條件買賣，兩造既已結算完畢，兩造間原來
    合約編號Ａ８Ｃ３９５０３０之法律關係即屬了結，兩造間
    之權利義務關係自應依確認書為據，是本件原告請求返還如
    其所提附表編號１至９號之支票八紙（即合約編號Ａ８Ｃ３
    ９５０３０簽發之支票），顯無理由。
  (二)次查，上開確認書第二條約定：「另甲、乙雙方就Ａ８Ｃ３
    ９５０３１及Ａ８Ｃ３９５０３２之各二份買賣契約書及分
    期付款契約書，因俱已完成解約協議，惟乙方（即被告）仍
    積欠甲方（即原告）詳如附件之價金票據，尚未歸還。」等
    語，該確認書之附件列明十九紙由原告簽發之支票（本院卷
    第二九頁、第二九頁反面參照），被告對於上開確認書之真
    正不爭執，又上開確認書之附件所載十九紙支票之票號、票
    載發票日以及票面金額，分別與原告所提附表編號９至編號
    ２７等十九紙支票之記載（本院卷第一０頁、第二五頁參照
    ）相符，自堪認被告確負有返還如附表所示編號９至編號２
    ７等十九紙支票予原告之義務。
  (三)被告負有返還如附表所示十九紙支票予原告之義務，已如前
    述，惟查，上開十九紙支票已分別由被告持向萬泰銀行建成
    分行、復華銀行台北分行及華泰銀行辦理貼現，且現由萬泰
    銀行建成分行、復華銀行台北分行及華泰銀行持有中，而非
    被告持有之事實，為兩造所不爭執，被告復於本院言詞辯論
    時自認渠因財務發生困難，無法將支票自銀行取回等語（本
    院卷第一四三頁參照），則上開十九紙支票既已非被告所持
    有，被告顯又無法對銀行清償票款而將上開十九紙支票取回
    ，即足認被告所負返還義務已陷於給付不能，從而，原告起
    訴請求被告返還上開十九紙支票，亦無理由，不應准許。
  (四)又原告主張如被告不能返還系爭二十七紙支票時，即應賠償
    以系爭二十七紙支票面額計算之損害等語，然查，系爭二十
    七紙支票中，被告就附表所示編號１至編號８等八紙支票，
    原告並無返還之義務存在，前已敘明甚詳，被告自無須負給
    付不能之債務不履行責任可言，故關於原告此部分債務不履
    行損害賠償之請求，亦乏所據，為無理由。再查，如附表所
    示編號９至編號２７等十九紙支票中，有於本院九十四年一
    月十日言詞辯論終結時已屆期者，即附表編號９至編號１６
    、編號１８至編號２１、編號２３至編號２６等十六紙支票
    （本院卷第一０頁、第二五頁、第二九頁反面參照），該十
    六紙支票之中或有已兌現者，其已兌現之票款，固為被告給
    付不能所致原告之損害；縱有未兌現者，因原告係支票之發
    票人，對執票人負有終局之付款責任（票據法第一百三十四
    條參照），現因被告不能返還支票，致原告無法解免執票人
    之追索，亦應認係被告給付不能所致原告之損害。至如附表
    所示編號９至編號２７等十九紙支票中，於本院九十四年一
    月十日言詞辯論終結時尚未屆期者，即附表編號１７、編號
    ２２及編號２７等三紙支票，無論將來屆期時是否兌現，基
    於上述原告對執票人負有終局之付款責任之同一理由，亦為
    被告給付不能所致原告之損害。從而，原告主張如被告不能
    返還如附表所示編號９至編號２７等十九紙支票，即應賠償
    以該十九紙支票面額計算之損害等語，即為可採。
二、綜上，原告依據債務不履行之法律關係，起訴請求被告給付
    一千三百六十八萬元，為有理由，自應准許；逾此範圍之請
    求，為無理由，應予駁回。
陸、本件事證已臻明確，兩造其餘攻擊防禦方法，核與本件判決
    結果無影響，爰不逐一論駁，併此敘明。
柒、結論：本件原告之訴為一部有理由一部無理由，依民事訴訟
    法第七十九條，判決如主文。
中　　華　　民　　國　　94　年　     1　月　　  26　　日
                    民事第六庭  法  官　楊晉佳
以上正本係照原本作成。
如不服本判決，應於送達後二十日內依對造人數檢具繕本，向本
院提出上訴狀上訴於臺灣高等法院。
中　　華　　民　　國　　94　　年　　1 　　月　　27　　日
                                書記官  朱俶伶
